---
title: 使用`pythonicR`进行探索性数据分析
output: html_document
---

本册/软件包是Vinnish本人的个人经验总结, 旨在规范, 管理数据分析项目中产生的R代码文件. 其它内容, 如实际生物数据分析中可能需要的简化步骤, 见姊妹软件包`bioTool`. 

## 探索性数据分析

就方法而言, 数据分析分为探索性数据分析(Explosive Data Analysis, EDA)与流程性数据分析. 其中EDA在日常与生物数据中最为常用, 重要. 

探索性数据分析与流程性数据分析区别于:

1. EDA的结果未必提前可知; 
2. EDA的目标随分析进行而改变; 

因此EDA对于分析过程中产生的代码也有自己的要求, 包括: 

1. EDA可能对参数敏感; 
2. EDA可以复用代码, 但并非以一成不变的模式; 

如单细胞转录组分析中, 尽管分析的流程(pipeline)十分成熟, 但是受到分析目的, 分析精度, 数据规模的影响, 我们仍然要灵活的组织成熟的流程, 形成独特的数据分析项目, 但也需要高效的复用以往成熟的代码. 

这些特点决定了, 脚本不是最适合EDA的模式, 随意的草稿更不可能留存和复现(reproduce). 

## 基于项目的EDA

以下是个人经验总结的基于项目的EDA方法. 

### 项目文件

将一个包含`.git`存储的文件夹视作一个项目目录, 一个项目内应当包含以下分工明确的子目录:

- `code/R`文件夹用于存储项目过程中的主体代码;
- `utils`文件夹用于存储成熟的脚本或者尚未编写入库的函数; 
- `data`文件夹存储项目的原始数据, 参考文件等, 一般不同步也避免更新; 
- `docs`文件夹包含进展中的文书, 需求, 任务等; 
- `result`文件夹包含用于汇总的不太大的结果文件, 一般与`code`中文件命名相同; 
- `tmp`文件夹作为临时文件夹或者存储较大的中间文件, 一般不同步; 

`code`中的代码文件可以日期或命名. 纳入每次交付阶段前的所有结果. 

### 自上而下组织代码

每个阶段都可能面对纵向或是横向的需求, 面对这些需求, 需要理清各个需求之间的层级关系. 这里我们可以参考markdown简约的平展思路, 这要求: 

1. 下级标题可以使用上级标题的变量, 但不可以使用同级或更下级标题的变量; 
2. 一个上级标题下不允许两个相同的标题; 

围绕这几点, 我们可以构建一个抽象的示例代码. 

```
# 一级标题 ----

# 代码内容

## 二级标题1 ----

# 代码内容

### 三级标题1 ----

# 代码内容

## 二级标题2 ----

# 代码内容

### 三级标题1 ----

# 代码内容
```

对于`二级标题1`而言, `一级标题`下的代码内容可以称为`二级标题1`的`头`, `二级标题1`下的代码内容应当仅依赖其头中定义的内容. 在实际的需求下, 一个示例可以为: 


### 代码风格 

您可以在许多真正优秀的著作那里得到有关代码风格权威的见解, 这里仅分享个人在项目实践中的一些想法: 

#### 注释

首先需要强调的是注释, 如果没有良好的注释, 写得再清晰, 可读性再好的代码都会令人费解. 以下提及的绝大多数想法都与注释有关. 

#### 函数

函数有助于简化项目中的代码, 但是如果随手写出不可靠的函数, 那么未来想重新利用它可能要花更多时间踩坑排雷. 所以在编写函数之初就应该确认函数是否建议复用. 建议复用的函数包含充分的测试, 可以完成确切的功能. 不建议复用的函数则各有各的缺陷, 如: 

1. 对一个高度可变的对象存在局限的假设, 如假定数据框存在某些列名; 
2. 函数使用了全局变量; 
3. 函数功能实现, 接口设置不成熟; 

一个简易的做法是, 以注释的形式, 提前标注标注函数的用途与可用性, 并在一段时间后归档. 

如下是一个用于简单情形下合并两个seurat对象的元信息的函数, 其潜在的假设是df_包含行名, 也包含与行名相同的列cell. 其实现的功能简单, 但是会被用到多次, 故标注为'disposable'. 标注为'disposable'因为可能需要修改不建议写在代码的头部, 而是与其它变量一样随用随定义. 

```{r}
# disposable
mergePhen = function(df_, phen_ = phen) {

  phen_ |>
    filter(cell %in% rownames(df_)) |>
    select(where(~ !all(is.na(.x)))) |>
    column_to_rownames('cell')

}
```

经过抽象后能实现一定功能的实用函数, 但是尚未测试, 潜在使用场景未确定, 或参数不充分的函数可以标注为'unstable'. 这类函数可以定义于代码的头部, 位于包加载的下方. 于下一个工作阶段前在归档在utils中. 

```{r}
library(ggplot2)

# 为什么标注为unstable: 
# 1. 没有根据组数灵活选用检验方法; 
# 2. 写法未必与包里的其它函数保持一致, 如其他函数会避免使用非标准评估; 

# unstable
plot_rain = function(dp_, x_, group_, title_) {

  nColor_ = length(unique(dp_[[group_]]))
  color_ = get_color(nColor_)

  test_ = kruskal.test(dp_[[x_]], dp_[[group_]])

  x_ = sym(x_)
  group_ = sym(group_)

  p_top_ = dp_ |>
    ggplot(aes(x = !!x_, color = !!group_, fill = !!group_)) +
    geom_density(alpha = 0.7) +
    scale_fill_manual(values = color_) +
    scale_color_manual(values = color_) +
    theme_classic() +
    labs(title = title_, subtitle = paste0('Mann-Whitney p = ', signif(test_$p.value, 3))) +
    xlab(NULL) +
    ylab(NULL) +
    theme(legend.position = "none",
          legend.title = element_blank(),
          axis.text.x = element_text(size = 12,color = "black"),
          axis.text.y = element_blank(),
          axis.ticks.y = element_blank(),
          axis.line.y = element_blank(),
          panel.background = element_blank(),
          panel.grid.major = element_blank(),
          plot.title = element_text(hjust = 1),
          plot.subtitle = element_text(hjust = 1 ),
          panel.grid.minor = element_blank()) +
    geom_rug()

  p_bot_ = dp_ |>
    ggplot(aes(!!group_, !!x_, fill = !!group_)) +
    geom_boxplot(aes(col = !!group_)) +
    scale_fill_manual(values = color_) +
    scale_color_manual(values = color_) +
    xlab(NULL) +
    ylab(NULL) +
    theme_void() +
    theme(legend.position = "none",
          legend.title = element_blank(),
          axis.text.x = element_blank(), #
          axis.text.y = element_text(size = 11,color = "black"),
          panel.background = element_blank(),
          panel.grid.major = element_blank(),
          panel.grid.minor = element_blank()) +
    coord_flip()

  dp2_ = ggplot_build(p_bot_)$data[[1]]
  p_bot_ = p_bot_ + geom_segment(data=dp2_, aes(x=xmin, xend=xmax, y=middle, yend=middle), color="white", inherit.aes = F)

  p_ = p_top_ |> insert_bottom(p_bot_, height = 0.4)
  p_

}
```

成熟的函数, 建议归档到私人或公开库中. 

#### 命名 

